【裁判字號】    89,交易,317
【裁判日期】    891023
【裁判案由】    過失致死
【裁判全文】
臺灣板橋地方法院刑事判決                        八十九年度交易字第三一七號
    公  訴  人  臺灣板橋地方法院檢察署檢察官
    被      告  乙○○
    選任辯護人  姜明遠律師
    被      告  甲○○
右列被告因過失致死案件，經檢察官提起公訴（八十八年度偵緝字第一六八一號、八
十九年度偵字第七○三一號、第七七七三號），本院判決如左：
    主  文
乙○○因過失致人於死，處有期徒刑伍月，如易科罰金以佰元折算壹日。
甲○○無罪。
    事  實
一、乙○○於民國八十七年十一月一日晚上七時三十分許，駕駛車號ＫＦ－八九七○
    號自用小客車，沿臺北縣中和市華中橋外側車道由中和市往臺北市方向行駛，行
    至上橋約一百公尺處時，本應注意汽車在同一車道行駛時，後車與前車之間應保
    持隨時可以煞停之距離，又汽車行駛時，駕駛人應注意車前狀況及兩車併行之間
    隔，並隨時採取必要之安全措施，按其當時情節又非不能注意，竟疏未注意與同
    在外側車道同向靠右行駛之前車，由丙○○騎乘後搭載其妻陳月清之車號ＡＧＷ
    －一五九號重型機車保持隨時可以煞停之距離，適有甲○○騎乘腳踏車自華中橋
    左側人行道逆向由臺北市往中和方向行駛下橋，因下坡且人行道路面不寬而稍有
    搖晃不穩，丙○○見狀乃煞車減速靠左行駛，詎乙○○尾隨丙○○之機車，復未
    注意車前狀況及兩車併行之間隔，隨時採取必要之安全措施，突見丙○○減速靠
    左行駛，兩車僅距離二公尺遠，即猛然煞車並將方向盤向左偏轉往內側車道方向
    滑行閃躲，然其汽車車頭右側仍閃避不及，擦撞及丙○○之機車右後方，致丙○○機車車尾滑向左方倒地（機車後方置物箱因機車倒地撞擊折斷飛落），丙○○
    即跌落至機車前方，陳月清則跌落至乙○○汽車右前方車輪下，遭乙○○汽車拖
    行數公尺，倒臥在內側車道上乙○○汽車之右前輪處，受有臉部、背部、手腳等
    多處擦挫傷、左下腹近腰部處瘀血、顱內出血等傷害，於送醫急救途中不治死亡
    。
二、案經陳月清之夫丙○○告訴、臺北縣警察局中和分局報請臺灣板橋地方法院檢察
    署檢察官相驗後偵查起訴。
    理  由
甲、被告乙○○犯行部分：
一、訊據被告乙○○矢口否認有於右揭時地駕車肇事致被害人陳月清死亡之事實，辯
    稱：當天伊係駕車行駛在華中橋內側車道，被害人機車則係在伊右前方外側車道
    行駛，突然機車煞車向左猛偏，伊即踩煞車，將方向盤向左偏，車子滑行了四、
    五公尺才停下，伊下車就看見陳月清在伊汽車右前車門旁四十公分處由告訴人丙○○抱著，後來丙○○要伊抓住甲○○，伊並未開車撞及被害人機車肇事，亦未
    撞到被害人云云。然查：
    （一）觀諸現場照片所示被告汽車煞停位置及方向，已偏左至少有三十度以上，
          而汽車左前輪、右後輪卻仍在內側車道內，惟據被告自承煞車後汽車仍滑
          行四、五公尺之遠，且查本件肇事地點之華中橋由中和方向上橋約一百公
          尺處之二車道，各車道寬約三公尺，被告駕駛之汽車長約四點五公尺、寬
          約一點五公尺，此有道路交通事故調查報告表、本院指示警方丈量被告扣
          案汽車長、寬度之電話紀錄在卷可按，準此被告汽車如行駛在車道中央，
          兩側平均約僅餘七十五公分，被告汽車依上開角度偏轉，其汽車必駛出車
          道外，顯難仍停在該車道內；再按現場照片所示被告汽車煞停後右後輪位
          置已近靠內、外車道分隔線甚近（依照片所示及道路交通事故調查報告表
          所示丈量距離，扣除分隔線寬度，不到三十公分），如按其位置往其後延
          伸四、五公尺推測其之前位置，顯然其車大部分位置應係在外側車道內，
          此核與被告汽車以上開角度滑行四、五公尺始煞停後之位置亦堪認相符，
          是被告辯稱其當時係行駛在內側車道之詞，顯然不實。
    （二）被告雖辯稱：未撞及告訴人機車云云，而告訴人丙○○於車禍後翌日在警
          訊及檢察官訊問時亦雖未提及有遭後方撞及一節，僅陳稱：見到被告林敬
          強自橋上逆向騎腳踏車衝下，伊即煞車減速向左閃躲，印象中腳踏車有擦
          撞伊機車，之後機車就滑倒，伊不知是如何發生等語（見相驗卷五頁反面
          、十三頁），迨八十八年一月十二日檢察官訊問時始陳稱：伊感覺後方有
          被車輛碰撞，就往左前傾倒，伊閃躲甲○○腳踏車向左正常行駛時，被後
          方車輛碰撞，伊不確定有無與甲○○腳踏車擦撞等語（見相驗卷九十五頁
          反面）。惟查，告訴人於警訊、偵審中屢次陳述時均無法確定是否與被告
          甲○○騎乘之腳踏車擦撞，且甲○○騎乘之腳踏車雖經檢察官勘驗，其前
          輪向左彎曲，然觀諸採證照片，其腳踏車彎曲甚微，再衡諸甲○○騎乘之
          腳踏車逆向下橋如與告訴人之機車擦撞，必須其腳踏車前輪向右駛出人行
          道，始能發生擦撞，況縱使擦撞，腳踏車前輪亦應向右側彎曲始符事理，
          ，堪見告訴人機車係因與被告甲○○之腳踏車擦撞而滑倒之可能性甚微；
          其次，與告訴人機車車禍肇事之相關車輛，僅有被告乙○○之汽車與林敬
          強之腳踏車，並未見告訴人、被告二人或其他現場目擊之人指述有其他車
          輛涉及本件肇事，況如有其他車輛自告訴人機車後方撞擊肇事，亦顯難駛
          離現場而未被發覺；再者，經檢察官勘驗本件肇事相關車輛結果，告訴人
          機車右側角踏板斷裂、後輪右側飾條凹裂損，按其機車係向左傾倒，是其
          上開右側損壞應非傾倒後滑行所造成，堪認係遭撞擊之損壞，而被告溫鴻
          儒之汽車前保險桿右側脫落，有擦痕，另依勘驗照片所示，其汽車由前葉
          子板亦有擦痕，顯見被告乙○○汽車右前車頭有經擦撞痕跡，徵諸被告溫
          鴻儒於警訊時即有供稱：丙○○機車撇進伊車道並撞擊伊車身右側等語（
          見相驗卷三頁），雖被告乙○○嗣於本院調查時辯稱上開供述係警方自己
          加添云云，然其該段供述有其按捺指印，堪認係其所供述無訛。綜上所述
          ，堪認被告乙○○汽車確有擦撞告訴人之機車，且徵諸上開所述，應係被
          告乙○○汽車右前車頭閃避左轉時，擦撞及告訴人機車右後方，致告訴人
          機車車尾滑向左方後向左傾倒。
    （三）又被告乙○○雖辯稱：伊並未撞及被害人陳月清云云，惟被害人陳月清確
          因本件車禍受有臉部、背部、手腳等多處擦挫傷、左下腹近腰部處瘀血、
          顱內出血等傷害，於送醫急救途中不治死亡，已經臺灣板橋地方法院檢察
          署檢察官督同檢驗員相驗明確，製有相驗屍體證明書、驗斷書及勘驗筆錄
          等在卷可憑。再據告訴人丙○○、被告甲○○亦均指述被害人係遭拖行後
          倒臥在被告乙○○汽車右前輪處，此核與被害人所著衣褲有磨損、破裂及
          撕裂等情，此有上開驗斷書可稽，而被害人所戴安全帽，經本院勘驗亦有
          多處重力拖行造成之深刻刮痕之情，此有本院八十九年九月二十八日訊問
          筆錄及安全帽之照片可按，以及被害人上開之傷害均相符，況本件肇事前
          經檢察官送臺灣省臺北縣區車輛行車事故鑑定委員會鑑定結果，雖未認被
          告涉有本件肇事責任，惟亦認依被害人受傷情形與被告汽車右保險桿脫落
          情形，研判被告右前車頭處與被害人碰撞，有該委員會八十八年四月二日
          北鑑字第八八二二七號鑑定意見書在卷可參，堪認被害人確係跌落被告溫
          鴻儒汽車右前輪處，遭其汽車拖行撞擊受傷致死無訛。
    此外，右揭犯罪事實，復經告訴人指訴歷歷，並有道路交通事故調查報告表、現
    場照片、肇事車輛照片等在卷可資佐證，被告乙○○上開所辯，顯係事後卸責之
    詞，不足採信。按汽車在同一車道行駛時，後車與前車之間應保持隨時可以煞停
    之距離，又汽車行駛時，駕駛人應注意車前狀況及兩車併行之間隔，並隨時採取
    必要之安全措施，道路交通安全規則第九十四條第一項、第三項定有明文，被告
    乙○○於右揭時地駕駛車輛，應注意能注意而不注意上開規定，以致肇事，被告
    之行為自有過失，被告之過失行為與被害人陳月清之死亡間復具有相當因果關係
    ，事證明確，被告犯行堪以認定。
二、被告乙○○因過失致被害人陳月清死亡，核其所為係犯刑法第二百七十六條第一
    項之過失致死罪。爰審酌被告素行、過失程度之輕重、肇事後極力脫卸其責之態
    度，並未與被害人家屬達成民事和解等一切情狀，量處如主文所示之刑，並諭知
    易科罰金之折算標準，以資懲儆。又本件車禍後雖係經被告乙○○報警處理，惟
    其自始否認有肇事犯罪之情，自與自首規定之要件未合，附此敘明。
乙、被告甲○○無罪部分：
一、公訴意旨略以：被告甲○○於右揭時地騎乘腳踏車擅行騎下人行道侵入外側車道
    逆向行駛時，與告訴人丙○○騎乘搭載陳月清之機車擦撞，致丙○○人車左傾遭
    被告乙○○之汽車擦撞倒地，陳月清因而滑出遭乙○○汽車右前保險桿碰撞壓傷
    致死，因認被告甲○○亦涉有刑法第二百七十六條第一項之過失致死罪嫌云云。
二、按公訴人認被告甲○○涉有過失致死罪之犯行，無非以其犯罪事實業據告訴人丙○○指訴綦詳，核與被告甲○○騎乘之腳踏車前輪向左彎曲、右前輪支架有白色
    擦撞痕跡、右側把手有白色擦痕，另其臉部、嘴唇及手部均有傷痕，足認與告訴
    人機車有發生碰撞甚明為其論據。惟訊據被告甲○○堅決否認有上開過失致死之
    犯行，辯稱：伊並未騎下人行道與告訴人機車發生擦撞，伊係看到車禍發生才停
    下，至伊腳踏車受損及其身上之傷痕，係被告乙○○抓住伊腳踏車不讓伊走，致
    伊跌倒所造成，另伊當時警方訊問時故意不語及之後擅自離去，係因當時另案被
    通緝，怕被查獲才如此，並非因肇事而故意逃逸等語。
三、按犯罪事實應依證據認定之，無證據不得推定其犯罪事實，刑事訴訟法第一百五
    十四條定有明文。而所謂證據，係指足以證明被告確有犯罪行為之積極證據而言
    ，該項證據須適於為被告犯罪之證明者，始得採為斷罪之資料；再告訴人之告訴
    ，係以使被告受刑事訴追為目的，是其陳述是否與事實相符，仍應調查其他證據
    以資審認；又刑法上之過失，其過失行為與結果間，在客觀上有相當因果關係始
    得成立，所謂相當因果關係，係指依經驗法則，綜合行為當時所存在之一切事實
    ，為客觀之事後審查，認為在一般情形下，有此環境、有此行為之同一條件，均
    可發生同一之結果，則該條件即為發生結果之相當條件，行為與結果即有相當之
    因果關係，反之，若在一般情形之下，有此同一條件存在，而依客觀之審查，認
    為不必皆發生此結果者，則該條件與結果並不相當，不過為偶然之事實而已，其
    行為與結果間即無相當因果關係（參照最高法院六十九年臺上字第四九一三號、
    五十二年臺上字第一三○○號、七十六年臺上字第一九二號等判例要旨）。經查
    ：
    （一）依前述，告訴人於警訊、偵審中屢次陳述時均無法確定是否與被告甲○○
          騎乘之腳踏車擦撞，其於偵查中亦均指稱：伊看到甲○○之腳踏車騎下來
          時，伊即減速向左正常行駛，之後感覺後方被撞，人車才向左滑出等語（
          見相驗卷九十五頁反面、一八七頁），嗣於本院八十九年九月五日調查時
          更明確指陳：被告甲○○很貼近人行邊緣騎，但並未衝下人行道，伊不能
          確定是否和甲○○腳踏車有擦撞等語，足見被告甲○○並未如公訴意旨所
          稱有騎下人行道侵入車道與告訴人機車擦撞之情。從而，本件肇事前經檢
          察官送臺灣省臺北縣區車輛行車事故鑑定委員會鑑定結果，認被告甲○○
          未依遵行方向駛入快車道為本件肇事因素云云，顯亦與上開告訴人指述之
          事實不合，其鑑定意見自不足據以證明被告甲○○對本件肇事有過失責任
          。
    （二）其次，被告甲○○騎乘之腳踏車雖經檢察官勘驗，其前輪向左彎曲，右前
          輪支架有擦撞白色痕跡，右側把手有白色痕跡，然觀諸採證照片，其腳踏
          車彎曲甚微，再衡諸甲○○騎乘之腳踏車逆向下橋如與告訴人之機車擦撞
          ，必須其腳踏車前輪向右駛出人行道，始能發生擦撞，況縱使擦撞，腳踏
          車前輪亦應向右側彎曲始符事理，又據上述，被告甲○○之腳踏車並未騎
          下人行道，則觀諸現場照片所示，該人行道係高於車道，被告騎乘之腳踏
          車在人行道行駛，其右側手把、右前輪支架顯不亦與告訴人機車擦撞而留
          下白色痕跡，況觀諸告訴人機車陳舊，其車身白漆非一般亮漆，顯難因輕
          微擦撞而刮下白色車漆，是檢察官上開之勘驗結果，尚難遽以認定被告林
          敬強之腳踏車與告訴人機車有擦撞之情。
    （三）再觀諸告訴人機車肇事後倒地位置，其車頭係在車道路邊之白線上，距人
          行道至少約尚有二十公分之距離，足見告訴人機車係因與被告甲○○之腳
          踏車擦撞而滑倒之可能性甚微；況衡諸常情，機車動力較諸腳踏車動力大
          ，二車相擦撞，一般均係腳踏車倒地可能性較大，鮮有機車遭腳踏車擦撞
          後倒地之情，因此被告腳踏車如有與告訴人機車擦撞應係被告腳踏車倒地
          才是，而非告訴人機車倒地，由此亦可見，告訴人機車應未與被告腳踏車
          擦撞為是。
    綜上所述，堪認被告甲○○雖有騎乘腳踏車逆向騎下華中橋，惟告訴人丙○○騎
    乘機車已見其自橋上騎下，且已應變減速稍微靠左保持距離行駛，此時若無被告
    乙○○所駕汽車因未保持安全距離，閃避不及，而自後方擦撞告訴人機車，顯不
    會因被告甲○○逆向騎乘於人行道之腳踏車而滑倒，以致被害人陳月清跌落遭被
    告乙○○汽車撞及死亡，依上開說明，被告甲○○既未與告訴人機車擦撞，又未
    因其逆向騎乘腳踏車下橋，必然發生告訴人機車倒地以致被害人遭車撞及死亡，
    從而顯難認被告甲○○就本件被害人車禍死亡有何因果關係，自難謂其有何過失
    致死之犯行可言，此外復查無其他積極證據足認被告確有過失致死之犯行，是本
    件不能證明被告甲○○犯罪，自應為無罪判決之諭知。
據上論斷，應依刑事訴訟法第二百九十九條第一項前段、第三百零一條第一項，刑法
第二百七十六條第一項、第四十一條，罰金罰鍰提高標準條例第一條前段、第二條，
判決如主文。
本案經檢察官吳宗光到庭執行職務
中      華      民      國    八十九    年      十      月    二十三    日
                                     臺灣板橋地方法院交通法庭
                                         法  官  彭  全  曄
右正本證明與原本無異
如不服本判決應於送達後十日內向本院提出上訴狀
                                         書記官  梁  宜  庭
中      華      民      國    八十九    年     十一     月     十五     日
附錄本案論罪科刑法條全文：
刑法第二百七十六條
因過失致人於死者，處二年以下有期徒刑、拘役或二千元以下罰金。
從事業務之人，因業務上之過失犯前項之罪者，處五年以下有期徒刑或拘役，得併科
三千元以下罰金。


司法院資訊處製作；財團法人民間司法改革基金會備份。
